最高法院刑事判決　　　　　　一○○年度台上字第三六二七號
上　訴　人　林榮昭
選任辯護人　蘇正信律師
上　訴　人　黃洽隆
選任辯護人　許世烜律師
上列上訴人等因違反農會法案件，不服台灣高等法院台南分院中
華民國九十九年三月二十三日第二審判決（九十九年度選上訴字
第六六號，起訴案號：台灣台南地方法院檢察署九十八年度選偵
字第七、八號），提起上訴，本院判決如下：
    主  文
上訴駁回。
    理  由
按刑事訴訟法第三百七十七條規定，上訴於第三審法院，非以判
決違背法令為理由，不得為之。是提起第三審上訴，應以原判決
違背法令為理由，係屬法定要件。如果上訴理由書狀並未依據卷
內訴訟資料，具體指摘原判決不適用何種法則或如何適用不當，
或所指摘原判決違法情事，顯與法律規定得為第三審上訴理由之
違法情形，不相適合時，均應認其上訴為違背法律上之程式，予
以駁回。本件原審經審理結果，認上訴人黃洽隆係台南縣左鎮鄉
（已改制為台南市左鎮區）農會第十五屆農會理事長，上訴人林
榮昭係該會第十六屆理事，第十六屆左鎮鄉農會共有理事九名，
參與該屆理事長競選者有林榮昭與蔡茂登二人。林榮昭為求當選
，與黃洽隆於理事長選舉日前，分別邀同理事簡炳煌、余忠誠、
吳財福、黃茂德及候補理事洪海仲（下稱簡炳煌等五人）共商理
事長選舉事宜，經簡炳煌等五人決定支持林榮昭。林榮昭、黃洽
隆（下稱上訴人二人）恐簡炳煌等五人於投票前改變投票意願，
黃洽隆即提議使簡炳煌等五人及林榮昭分別簽發未記載發票日之
面額各新台幣（下同）五百萬元之本票後，均交付黃洽隆保管，
而共同以上開非法方法妨害簡炳煌等五人自由行使選舉權，嗣林
榮昭果於民國九十八年三月十一日當選理事長等犯行罪證明確，
因認第一審論上訴人二人以共同農會之選舉以非法方法，妨害他
人自由行使選舉權罪，各處有期徒刑八月，並為相關從刑宣告之
判決，為無不當，予以維持，而駁回上訴人二人在第二審之上訴
。已詳敘調查、取捨證據之結果及憑以認定犯罪事實之心證理由
，對於上訴人事後否認犯行之供詞及其所辯認非可採，亦詳加指
駁。從形式上觀察，原判決並無足以影響判決結果之違法情形存
在。林榮昭上訴意旨略以：(一)、農會法第四十七條之三第一項所
稱以其他非法方法妨害他人自由行使選舉，係指與強暴、脅迫相
類似具有同性質而為法律所不允許之方法而言。簡炳煌等五人於
簽發本票前，即決意投票支持林榮昭競選理事長，又係自願簽立
本票，足見簽發本票，對其等無約束力，且林榮昭並未以強暴、
脅迫手段同性質之其他非法方法，違反簡炳煌等五人之自由意志
。原判決亦未說明簡炳煌等五人於何種情況下即喪失自由意志，
所為認定違背該條項之立法意旨，有判決適用法則不當及不備理
由之違法。(二)、原判決以：簡炳煌等五人開立本票時，雖未填載
日期，然渠等既已簽名或蓋章於其上，如經他人填載日期後提示
，則仍負發票人責任云云，然其等並未陳稱有何空白授權填載發
票日情事，則該本票縱經偽造發票日，舉證並不困難，如遭提示
，亦無須負擔發票人責任，原判決以臆測之方式而為不利於林榮
昭之認定，有認定事實不憑證據之違法等語。黃洽隆上訴意旨略
以：(一)、未載發票日之本票係自始、永久、當然、絕對無效之票
據，該票據在客觀上並無拘束力，又原判決未說明如何認定：黃
洽隆會將其負責保管之本票，交由善意第三人提示兌領？是原判
決於理由說明簡炳煌等五人簽發之本票，如經他人填載日期後提
示，仍應負票據上之發票人責任云云，顯係毫無憑據之臆測，有
判決適用法則不當之違法。(二)、依農會法施行細則第二十條第一
項規定：農會理事出缺，應於出缺日起三十日內由候補理事依次
遞補，且遞補之程序必須先向主管機關申請備查。則在理事長選
舉前數日之九十八年三月十日，尚無第十六屆理事因故辭職而應
予遞補之情形，縱有人故意於選前放棄理事資格，候補理事洪海
仲是否能及時完成其遞補手續而得參與投票，已非無疑。原判決
未說明理由，逕謂：為避免有人於選舉前故意放棄理事資格，需
由第十六屆候補理事洪海仲遞補投票云云，有判決不備理由之違
法。(三)、農會法第四十七條之三第一項之罪以強暴、脅迫或其他
非法方法，妨害他人自由行使選舉權為其構成要件，所謂「其他
非法方法」係指與強暴、脅迫相類似具有同性質而為法律所不允
許之方法，始符合該罪之犯罪構成要件，原判決認不以具有與強
暴、脅迫同性質之非和平方式為限，所為論斷於法不合，且依原
判決認定之事實，簡炳煌等五人於簽發本票前，即決意投票支持
林榮昭競選理事長，討論期間亦未發生任何足以妨害選舉人自由
意志之行為，簽立本票係為堅定、鞏固其等之決定，所為仍屬「
約定」範疇，且其等有先討論決定及共同約定投票給林榮昭後，
始有提議簽發本票之行為，足徵黃洽隆並無妨害投票之犯行，原
審遽行論罪，有判決適用法則不當之違法等語。惟按：(一)、農會
法第四十七條之三第一項「以強暴、脅迫或其他非法方法，妨害
他人競選或使他人放棄競選或妨害他人自由行使選舉權者，處五
年以下有期徒刑，得併科五萬元以下罰金」之規定，其立法目的
無非在杜絕任何選舉舞弊，以達選舉之公平、純潔及安全。法文
所謂「其他非法方法」固係強暴、脅迫之補充規定。然立法所以
禁止強暴、脅迫之方式為選舉活動之進行，乃因該行為足以影響
候選人或選舉權人自由行使其競選或選舉權之意志決定，是所謂
「其他非法方法」應係指強暴、脅迫以外其他凡足以影響候選人
或選舉權人自由意志決定之非法行為而言，不以完全壓抑其自由
意志為必要，俾能杜絕選舉弊端。原判決依(1)黃洽隆於警詢及偵
查中供稱：有約定理事長選舉一定要投票給林榮昭，使林榮昭於
左鎮鄉農會理事長選舉時可以保證獲得五票，且不可以自己投自
己；簽立五百萬元本票之目的在預防跑票，理事長選舉完就會歸
還本票；簽立本票只是「嚇嚇他們」，讓大家能夠依照約定來辦
事等語（見選他字第四八號卷第十一至十四、十七至十八頁）；
證人簡炳煌於第一審證稱：因為伊等五人彼此「互信不夠」，為
了讓五個人一條心，所以要簽本票；五百萬元的金額對伊而言很
高；伊與其他簽本票的人沒有來往，若當天只有一個人簽五百萬
元本票伊就不敢簽，要簽就五人都簽，不然沒有意義等語（見第
一審卷第七十四、七十六至七十八頁）。(2)證人余忠誠於偵查中
證稱：「簽發五百萬元本票目的是要支持林榮昭當選本屆左鎮鄉
農會理事長，不可以跑票。」「（是否簽發五百萬本票是為了要
約定不能跑票？）是大家的意思約定。」「誰跑票誰的本票就會
被提示。」「（你之前在調查局筆錄說這是預防不是派系的買票
？）如果有跑票這個人會損失五百萬元。」等語（見選他字第四
八號卷第八十八至九十頁）；於第一審證稱：伊在警詢時有說過
簽本票的意思大家都知道，若沒有按照約束走，就要把本票提示
之類的話，在偵查中也有說過簽五百萬元的本票是要預防不同派
的理事買票，如果有跑票，這個人會損失五百萬元等語（見第一
審卷第八十四頁背面至九十一頁）。(3)證人吳財福於第一審證稱
：因為伊等五、六人有共識要投給林榮昭，都「不要違約」，所
以才簽本票，五百萬元的金額對伊而言很高，如果五百萬元本票
被提示伊付不起等語等證據資料（見第一審卷第七十八至八十四
頁），並以簡炳煌等五人如未依約投票，其等所簽發之本票將遭
提示付款，而受有五百萬元財產上損失之不利益，足徵上訴人二
人使簡炳煌等五人簽發本票之行為，已對於其等在投票當日自由
行使其等投票權之自由意志為非法之限制，憑以認定上訴人二人
係以其他非法方法妨害他人自由行使選舉權，依上揭說明，其採
證認事並無違背經驗及論理法則，不容任指為違法，而據為第三
審上訴之合法理由。(二)、本票應記載發票年月日；欠缺票據法所
規定票據上應記載之事項之一者，其票據無效，票據法第十一條
第一項前段、第一百二十條固有明文。然票據行為乃財產上之法
律行為，自得授權他人代理為之；票據上應記載之事項，如未記
載，其票據固屬無效，但發票人非不得授權他人補填，以完成票
據行為。依黃洽隆上開不利於己之自白及證人簡炳煌、余忠誠、
吳財福所證，簡炳煌等五人簽發本票之目的在擔保其等確能依約
投票，否則本票將被提示付款等語，足徵其等有授權執票人在其
等未依約投票時，填載本票之發票日以完成發票行為無訛。則原
判決以簡炳煌等五人如未依約投票，渠等所簽發之本票將被提示
而負發票人之責任，對其等五人於投票時之自由投票意志予以拘
束，所為說明與論斷與法並無不合。其餘上訴意旨，經核亦係就
不生影響於判決結果之枝節事項任意指摘，難認已符合首揭法定
之第三審上訴要件，其等上訴違背法律上之程式，應予駁回。
據上論結，應依刑事訴訟法第三百九十五條前段，判決如主文。
中    華    民    國  一○○  年    七    月    六    日
                      最高法院刑事第六庭
                          審判長法官  邵  燕  玲  
                                法官  李  伯  道  
                                法官  孫  增  同  
                                法官  李  嘉  興  
                                法官  呂  丹  玉  
本件正本證明與原本無異
                                      書  記  官  
中    華    民    國  一○○  年    七    月   十四   日
                                                     Ｍ